【裁判字號】    90,台上,5054
【裁判日期】    900816
【裁判案由】    偽造文書
【裁判全文】
最高法院刑事判決                                九十年度台上字第五○五四號
    上   訴   人  台灣高等法院高雄分院檢察署檢察官
    上訴人即被告  乙○○
    被        告  甲○○
右上訴人等因被告等偽造文書案件，不服台灣高等法院高雄分院中華民國八十七年六
月二十三日第二審判決（八十七年度上訴字第八一二號，起訴案號：台灣高雄地方法
院檢察署八十六年度偵字第一八六八四、一六八五二、一六二三八號），提起上訴，
本院判決如左：
    主  文
原判決撤銷，發回台灣高等法院高雄分院。
    理  由
本件原判決認定上訴人即被告乙○○及被告甲○○二人係夫妻，渠等明知所經營宏昇
超商失利，已無支付互助會款之能力，竟仍共同意圖為自己不法之所有，並基於概括
之犯意，自民國八十三年四月二日起至八十六年三月十二日止，在高雄市○○區○○
路二十九號住處，以甲○○為會首之名義而召集如原判決附表一編號一至九之互助會
九組，致使會員陷於錯誤而繳交各該會之首會會款。其間又連續冒用林徐淑美、徐吳
翠娥（二人被詐欺部分撤回告訴）、花妃召、曾耀輝、曾福三、曾平松、曾文英、曾
文享、林順榮、曾國富、曾振五、曾啟華、林偉俊、林登安等多名會員之名義，在上
址住處標會時，在標單上偽填林徐淑美等人之名及擬出利息之數額於標單上，致生損
害於林徐淑美等人，並進而向其他活會會員誆稱：為該被冒標之會員得標，其向被冒
標之人則又詐稱係他人得標，致使活會及被冒標之會員陷於錯誤，而陸續交付會款，
詳如原判決附表一所載，計詐得首會會款新台幣（下同）三百七十五萬元，及詐得一
千零十九萬零八百五十元之冒標會款，合計一千三百九十四萬零八百五十元（詳如原
判決附表一所載冒標金額部分），嗣於八十六年五月三十一日宣佈倒會，會員郭陳絹
江等人始知受騙等情。因而撤銷第一審判決，依想像競合犯、牽連犯關係，改判論處
乙○○、甲○○共同連續行使偽造私文書，足以生損害於他人罪刑。固非無見。
惟查(一)、刑事訴訟之審判，採彈劾主義，法院就檢察官起訴之被告全部犯罪事實，有
全部予以審判之義務，此觀刑事訴訟法第二百六十七條、第二百六十八條等規定自明
；法院如就其中之一部事實未予判決，是否構成違法，應視起訴所主張全部事實在裁
判上罪數之單複而定，如起訴主張為具有可分性之數罪，而法院就其中之一部未予判
決，則為漏判，僅生應予補判之問題，尚無判決違法之可言；如起訴主張為具有不可
分性之事實上、實質上（實體法上一罪）或裁判上一罪，而法院就其中之一部未予判
決，則構成刑事訴訟法第三百七十九條第十二款所稱「已受請求事項未予判決」之當
然違法；惟法院對全部事實在裁判上究屬一罪或數罪，有自由認定之職權，並不受起
訴主張之拘束。本件檢察官起訴書係指訴乙○○、甲○○「連續冒用林徐淑美、徐吳
翠娥、郭陳絹江、吳連勝、莊敏男等其他多名會員之名義，在標單上偽造各該會員之
名及標金進而向其他活會會員訛稱……」，認被告等涉犯刑法第二百十條、第二百十
六條之罪嫌，併依連續犯論處。第一審判決認定甲○○、乙○○共同偽造林徐淑美、
徐吳翠娥、郭陳絹江、吳連勝、郭登勝等多名會員之名義標單，原判決雖將第一審判
決予以撤銷改判，但對起訴書所指訴被告偽造郭陳絹江、吳連勝、莊敏男部分之標單
予以行使之事實，毫未審認論斷，其於審判之義務，自有所未盡，而於法有違。(二)、
科刑之判決書，須將認定之犯罪事實詳記於事實欄，然後於理由內逐一說明其憑以認
定之證據，使事實與理由兩相一致，方為合法，倘事實欄已有及，而理由內未加說
明，是為理由不備，理由已有說明，而事實欄無此記載，則理由失其依據，均足構成
撤銷之原因。本件原判決事實認定甲○○及乙○○偽造曾耀輝、曾福三、曾平松、曾
文英、曾國富、曾振五、曾啟華、林偉俊、林登安等多名會員之名義之標單持以行使
，而理由欄未加說明所憑之心證，自嫌理由不備。又原判決理由欄引述告訴人郭陳絹
江之指訴伊所參加之互助會即原判決附表一編號一及四部分有遭冒標（見原判決書第
五頁第七、八行），作為甲○○及乙○○之偽造私文書之證據，然事實欄無此記載，
其理由顯失依據。均足構成撤銷之原因。(三)、認定事實所憑之證據，須實際存在，就
該案卷宗不難考見者，始克當之。倘判決書內所記載之證據，與卷宗內筆錄或文件之
內容不相適合，則其判決之根據，實際上並不存在，自屬採證違法。原判決事實認定
甲○○及乙○○所招募之互助會（附表一編號六）每會一萬元，然依卷內資料該互助
會係每會二萬元（見八十六年度偵字第一八六八四號偵查卷第十五頁），原判決所引
用之證據與卷內資料不相適合，自屬採證違法。又原判決依據上揭證據所計算出之甲
○○及乙○○所冒標詐得之金額及收取首會之金額，即事實欄所認定之詐得首會會款
部分三百七十五萬元，冒標部分一千零十九萬零八百五十元，總計詐得一千三百九十
四萬零八百五十元，亦將連帶發生錯誤，而屬無可維持。再，原判決固然於理由欄指
摘第一審判決所計算詐欺之金額有誤，然對於何以計算出前揭詐欺之金額，並未於理
由欄說明所憑之依據，已嫌判決理由不備。且以附表一編號一被冒標會員花妃召部分
為例，其於第二會被冒標，標息為一千八百元，則被詐欺活會之會員及被冒標之花妃
召（依據卷內之互助會會單扣除會首及甲○○名義之會員）共計四十八人，被詐欺之
金額應為三十九萬三千六百元 [（ 00000-0000）x48=393600]，然原判決認定為三十
六萬二千元，此外尚有多處關於詐欺金額計算之謬誤，原判決對此與論罪科刑有關之
詐欺金額，未依法明確認定，併有不足為適用法律依據之可議。以上或為上訴意旨所
指摘，或為本院得依職權調查之事項，應認原判決有撤銷發回更審之原因。
據上論結，應依刑事訴訟法第三百九十七條、第四百零一條，判決如主文。
中      華      民      國     九十     年      八      月     十六     日
                              最高法院刑事第十庭
                                  審判長法官  陳  炳  煌
                                        法官  陳  正  庸
                                        法官  韓  金  秀
                                        法官  吳  信  銘
                                        法官  徐  文  亮
      右正本證明與原本無異
                                              書  記  官
中      華      民      國     九十     年      八      月    二十三    日


司法院資訊處製作；財團法人民間司法改革基金會備份。
